臺灣高等法院高雄分院民事判決　　　　　96年度上易字第27號
上　訴　人　乙○○
被 上 訴人　甲○○
　　　　　　丙○○○
　　　　　　　　　　　　號
上列當事人間請求塗銷所有權移轉登記等事件，上訴人對於民國
95年12月22日臺灣屏東地方法院95年度訴字第138 號第一審判決
提起上訴，並為訴之追加，本院於96年6 月20日言詞辯論終結，
判決如下：
    主  文
上訴駁回。
上訴人追加之訴駁回。
第二審訴訟費用由上訴人負擔。
    事實及理由
一、上訴人據被上訴人所為「丙○○○於80年9 月24日將原借名
    登記其名下，坐落屏東縣里港鄉○○段283 地號土地及門牌
    號碼屏東縣里港鄉文昌巷12號建物（下稱系爭房地），以買
    賣為原因登記於許素卿名下，係經上訴人同意」之陳述，於
    本院追加備位主張及聲明，認縱然經上訴人同意而為登記，
    亦屬借名登記，而向許素卿終止借名登記契約，請求許素卿
    將系爭房地所有權移轉予上訴人。經核其請求之基礎原因事
    實同一，合於民事訴訟法第446 條第1 項但書、第255 條第
    1 項第2 款之規定，其追加應予准許，先予敘明。
二、上訴人起訴主張：坐落屏東縣里港鄉○○段283 地號土地及
    門牌號碼屏東縣里港鄉文昌巷12號建物（下稱系爭房地）為
    上訴人所有，於民國80年4 月25日借用丙○○○名義，以買
    賣為原因辦理移轉登記予丙○○○，嗣丙○○○未告知上訴
    人，擅自於同年9 月24日與許素卿通謀虛偽意思表示，將系
    爭房地以不實之買賣原因，移轉登記與許素卿，其移轉行為
    未隱藏其他法律行為，依法無效。丙○○○怠於對許素卿行
    使撤銷買賣登記之權利，爰依起訴狀繕本之送達，終止與丙
    ○○○間之借名契約，並於先位聲明依民法第242 條代位丙
    ○○○請求許素卿將系爭房地於80年9 月24日以買賣為原因
    之所有權移轉登記塗銷，及請求丙○○○將系爭房地所有權
    移轉登記予上訴人；如認係上訴人與丙○○○終止借名契約
    後，再經上訴人同意，以許素卿名義登記，亦係借用許素卿
    名義登記，無贈與之意思，上訴人亦對其終止借名登記契約
    ，並於備位聲明請求許素卿應將系爭房地所有權移轉登記予
    上訴人。
三、被上訴人則以：上訴人與許素卿係夫妻關係，上訴人從事建
    築工程，與許素卿曾共同打拼事業，因80年初借用他人牌照
    承攬工程，為財稅規劃，避免風險，才將系爭房地登記於丙
    ○○○名下，嗣丙○○○因怕受到牽連，才又要求上訴人與
    許素卿更名登記回去。上訴人與許素卿商量後，因認夫妻同
    財，又共同經營事業，為慰勞許素卿辛苦，贈與許素卿並登
    記在其名下，並非被上訴人私相授受，否則上訴人不致陸續
    將系爭房地擔保之農會借款180 萬元清償完畢，並塗銷抵押
    權登記，又於84年8 月3 日及89年5 月3 日陸續向彰化銀行
    借款並設定最高限額抵押權。上訴人係因90年後經濟不景氣
    ，情緒不穩定，常毆打許素卿，終致將許素卿趕出門，夫妻
    失和，才起訴欲將系爭房地奪回。系爭房地既登記為許素卿
    名義，即屬許素卿所有等語，資為抗辯。
四、原審判決上訴人敗訴，上訴人聲明不服，求為廢棄原審關於
    駁回確認被上訴人間買賣關係不存在以外之判決，並於先位
    聲明請求許素卿將系爭房地於80年9 月24日以買賣為原因之
    所有權移轉登記塗銷；丙○○○應將系爭房地所有權移轉登
    記予上訴人，及追加備位聲明，請求許素卿應將系爭房地所
    有權移轉登記予上訴人。被上訴人則請求判決駁回上訴。
五、兩造不爭執及爭執事項：
　(一)兩造就下列事項並不爭執，堪認為真實：
    (1)系爭房地原為上訴人所有，於80年4 月24日借用丙○○○
      名義，以買賣為原因，辦理移轉登記與丙○○○。嗣於同
      年9 月24日，丙○○○復以買賣為原因，辦理移轉登記與
      許素卿。
    (2)丙○○○與許素卿間就系爭房地並無買賣關係，其移轉登
      記之原因為虛偽。
  (二)兩造爭執事項為：
    (1)上訴人與丙○○○間之借名登記契約是否於80年9 月24日
      系爭房地移轉予許素卿時業經終止，及系爭土地是否經上
      訴人同意而移轉予許素卿？即上訴人先位聲明之主張是否
      有理由。
    (2)上訴人是否基於借名契約而將系爭房地移轉與許素卿？即
      上訴人備位聲明請求許素卿將系爭房地辦理所有權移轉登
      記予上訴人，是否有理由？
六、茲就兩造爭執事項論述如下：
　(一)按民法第87條第1 項前段規定，表意人與相對人通謀而為虛
    偽意思表示者，其意思表示無效；第2 項規定虛偽意思表示
    ，隱藏他項法律行為者，適用關於該項法律行為之規定。是
    上訴人主張系爭房地原登記其所有，於80年4 月24日借用丙
　  ○○○名義，以買賣為原因登記予丙○○○，及丙○○○以
    不實之買賣原因，於80年9 月24日移轉登記予許素卿，該買
    賣行為屬通謀虛偽意思表示，固為無效，惟隱藏借名登記無
    名契約，而法律並無禁止所有人借用他人名義登記之強行規
    定，該借名行為即非脫法行為，如確已合法成立，即屬有效
    ；或依被上訴人之抗辯，隱藏贈與之法律行為，應適用關於
    贈與之規定。
  (二)上訴人主張丙○○○未經其同意，擅自將系爭房地辦理過戶
    予許素卿；被上訴人則以係經上訴人同意始為過戶等語置辯
    。經查：
    1.上訴人於72年間經由拍賣取得系爭土地，並登記為上訴人
      所有，於79年6 月27日以上訴人為債務人兼義務人設定最
      高限額新台幣（下同）240 萬元抵押權與屏東縣里港鄉農
      會，於80年4 月24日借用丙○○○名義，以買賣為原因移
      轉登記與丙○○○，復於80年9 月24日以買賣為原因，由
      丙○○○將系爭房地登記與許素卿。上開抵押權設定，其
      債務人兼義務人於80年10月18日由上訴人變更為許素卿，
      有土地及建物登記簿影本可稽（原審卷第92頁至104 頁）
      。
    2.據屏東縣里港鄉農會就其辦理抵押權設定內容變更之程序
      覆稱：上開抵押權資料已滅失，無法得知當時情形，惟在
      正常情形下，如要變更抵押權義務人，原義務人和變更後
      的義務人須簽訂一份同意變更義務人的契約書，待雙方蓋
      完章後，代書會把此份契約書送到本會，再由本會蓋章同
      意變更，故一般情形下變更權利義務人需三方同意等語，
      有原審公務電話紀錄可憑（原審卷134 頁）。又抵押權設
      定，其義務人為土地所有權人，應登載於土地及建物謄本
      ，系爭房地於過戶予丙○○○時，並未變更義務人，嗣過
      戶予許素卿後，始變更義務人及債務人為許素卿，亦有上
      開土地及建物登記謄本可查，上訴人並表示80年間與許素
      卿感情尚未生變，仍居住在一起（原審卷48頁），則上訴
      人於系爭房地所設定前開抵押權內容有關義務人兼債務人
      由上訴人變更為許素卿時，應知系爭房地所有權登記名義
      人已變更為許素卿。況系爭房屋稅、地價稅均由上訴人繳
      納，經上訴人陳明（原審卷48頁），其繳稅時已可得知所
      有權人變更，及上開債務人原為上訴人，應依約繳息還款
      ，既變更為許素卿，其繳息還款之人即變更為許素卿名義
      ，且此部分抵押債權已清償，上訴人實無從推稱不知所有
      權人及債務人已變更為許素卿名義。
    3.系爭房地於84年8 月2 日由許素卿為義務人兼債務人向彰
      化商業銀行屏東分行設定最高限額432 萬元抵押權借款，
      並以上訴人為連帶保證人，有彰化商業銀行屏東分行95年
      7 月11日彰屏字第1588號函可稽（原審卷第70頁），該借
      據固於債權清償之時作廢或交借款人領回而未由彰化銀行
      保存，惟任連帶保證人須經對保手續，且上訴人與許素卿
      於88年5 月7 日復均出具授信約定書予彰化銀行，並經對
      保手續，有彰化銀行函覆授信約定書可按（本院卷43至45
      頁），足認上訴人確實於系爭房地過戶予許素卿後，曾與
      許素卿以該房地設定抵押借款。
    4.從而，堪認系爭房地由丙○○○於80年9 月24日移轉登記
      與許素卿時，為上訴人所知悉且同意，即經上訴人終止與
      丙○○○間之借名登記契約後，再指定移轉予許素卿。上
      訴人主張係丙○○○擅自過戶予許素卿云云，核無足採。
  (三)上訴人主張如認其與丙○○○間之借名登記契約業經終止，
    並經其同意而將系爭房地移轉與許素卿，亦係基於與許素卿
    間之借名登記契約；被上訴人則以係上訴人將系爭房地贈與
    許素卿而為移轉登記等語置辯。經查：
    1.按土地法第43條所謂登記有絕對效力，係為保護第三人起
　　　見，將登記事項賦與絕對真實之公信力，並非於保護交易
  　　安全之必要限度以外，剝奪真正權利人之權利（最高法院
    　35年京上字第1681號判例參照）。又民事訴訟如係由原告
      主張權利者，應先由原告負舉證之責，若原告先不能舉證
      ，以證實自己主張之事實為真實，則被告就其抗辯事實即
      令不能舉證，或其所舉證據尚有疵累，亦應駁回原告之請
      求（最高法院17年上字第917 號判例參照）。
    2.系爭房地現登記為許素卿所有，上訴人主張其移轉登記原
      因為借名登記契約，自應就其與許素卿間存在借名登記契
      約關係為舉證。丙○○○及許素卿固稱：上訴人是為了要
      脫產，將系爭房地登記至丙○○○名下，嗣丙○○○不願
      變更為抵押人承擔風險，才改登記為許素卿名義（原審卷
      186 頁、本院卷32至33頁），然許素卿另稱：上訴人在家
      裡私下表示要將系爭房地贈與給我，是基於贈與的意思辦
      理移轉登記（原審卷186 頁、本院卷33至34頁），則被上
      訴人稱上訴人為脫產而移轉系爭房地所有權予許素卿，因
      其與上訴人間為夫妻至親關係，且夫將不動產贈與妻以避
      免債權人追討之風險，並不違反經驗法則，是不足以排除
      有贈與之意思，其復爭執係基於贈與之意思而為移轉登記
      ，核難認已就借名登記契約存在之事實為自認。而上訴人
      就其與許素卿間存在借名登記契約，並未舉證證明真實，
      按之上開說明，自不足為其有利之認定。是上訴人於本院
      對許素卿終止雙方借名登記契約，而於備位聲明請求許素
      卿移轉系爭房地予上訴人，為無理由，不應准許。
七、綜上所述，本件上訴人先位主張終止與丙○○○間借名登記
    契約，而代位丙○○○請求許素卿將系爭房地移轉登記予丙
    ○○○，再由丙○○○移轉登記予上訴人，或追加備位主張
    終止與許素卿間借名登記契約，而請求許素卿將系爭房地移
    轉登記予上訴人，均無理由，應予駁回。原審為上訴人敗訴
    之判決，並無不合。上訴人上訴指摘原判決不當，求予廢棄
    改判，為無理由，應予駁回。兩造其餘攻擊防禦方法，經核
    於判決結果不生影響，爰不一一論述，併此敘明。
據上論結，本件上訴及追加之訴均無理由，依民事訴訟法第449
條第1 項、第78條，判決如主文。
中　　華　　民　　國　　96　　年　　6 　　月　　29　　日
                            民事第六庭
                                審判長法官       許明進
                                法      官       陳真真
                                法      官       謝肅珍
以上正本證明與原本無異。
本件不得上訴。
中　　華　　民　　國　　96　　年　　6 　　月　　29　　日
                                書  記  官       蘇恒仁
